臺灣宜蘭地方法院刑事判決
111年度易字第197號
公  訴  人  臺灣宜蘭地方檢察署檢察官
被      告  陳杰  




上列被告因詐欺等案件，經檢察官提起公訴（110年度調偵續字
第6號），本院判決如下：
    主  文
陳杰無罪。
    理  由
公訴意旨略以：被告陳杰與告訴人周志同為朋友關係，被告因
  見宜蘭縣土地買賣獲利甚豐，遂邀約告訴人一起購買土地投資
  。㈠雙方於民國96年10月2日約定共同出資以每坪新臺幣（下同
  ）2萬8,000元之價格，向陳聰松、陳井金、陳銘慶、陳銘窓購
  買宜蘭縣○○市○○段000○0地號（面積980平方公尺）、791之1地
  號（面積480平方公尺）、883地號（面積696平方公尺）等土
  地，告訴人遂於96年9月28日，匯款500萬元至被告所經營之「
  龍乘企業社」向宜蘭市信用合作社東門分社所申請之00000000
  000000號帳戶內，雙方並在陳麗情地政士事務所簽立「合資購
  地契約書」，約定上揭3筆地號土地出售之盈餘及費用，由雙
  方共同取得及負擔。被告再於97年10月10日，邀約告訴人共同
  出資以每坪2萬8,000元之價格，向黃昱慧購買宜蘭縣○○市○○段
  000地號（面積886平方公尺）、791地號（面積564平方公尺）
  等土地，告訴人遂分別於97年12月11日、98年6月30日、99年4
  月30日，匯款200萬元、200萬元、200萬元至被告向宜蘭市信
  用合作社東門分社所申請之00000000000000號帳戶內，雙方並
  在陳麗情地政士事務所簽立「合約書」，約定上揭2筆地號土
  地購買配建徵收權利費用另計由雙方負擔。被告為符合法規興
  建農舍所需面積下興建農舍，遂將向陳聰松等4兄弟所購買之
  宜蘭縣○○市○○段000○0地號（面積980平方公尺）、791之1地號
  （面積480平方公尺）土地合併為宜蘭縣○○市○○段000○0地號土
  地（面積1460平方公尺），再行分割、合併再分割為宜榮段79
  0之1地號（面積730平方公尺）、790-3地號（面積730平方公
  尺）；另被告向黃昱慧所購買坐落在宜蘭縣○○市○○段000地號
  （面積886平方公尺）、791地號（面積564平方公尺），合併
  為宜榮段790地號（面積1486平方公尺），之後再分割為宜榮
  段790地號（面積743平方公尺）、790-4地號（面積743平方公
  尺）。被告與告訴人共同出資而取得前開宜蘭縣○○市○○段000
  地號（面積743平方公尺）、790-1地號（面積730平方公尺）
  、790-3地號（面積730平方公尺）、790-4地號（面積743平方
  公尺）、883地號（面積696平方公尺）等5筆土地後，欲興建
  農舍以販售牟利，遂將其中宜蘭縣○○市○○段000地號、790-1地
  號、790-3地號、790-4地號土地與被告另取得陳聰松等4兄弟
  授權處理之宜蘭縣○○市○○段000地號、788-1地號、788-2地號
  、788-3地號等共8筆土地，與建商葉至嘉合建農舍，約定由被
  告提供上開8筆土地，建商葉至嘉負擔建造施工，合建完成後
  ，被告可取得宜蘭縣○○市○○段000地號、790-1地號、790-3地
  號、790-4地號土地及其上建築物農舍，其餘由葉至嘉取得，
  雙方於98年12月22日簽訂農地農舍合建契約書。嗣因被告財務
  狀況不佳，遂於99年6月2日與葉至嘉約定，將其興建完工後所
  取得之上開土地及農舍，以5,000萬元之價格出售予葉至嘉，
  被告因而向葉至嘉取得1,712萬6,774元之款項。又被告取得與
  告訴人合資買受之宜蘭縣○○市○○段000地號土地後，於98年5月
  25日以每坪3萬3000元，總價694萬元之價格出售予邱正雄，並
  由邱正雄以其子邱顯明之名義購買後，借名登記在唐建雄名下
  ，邱正雄給付被告294萬餘元，雙方並簽立有土地買賣契約書
  。詎被告竟意圖為自己不法之所有，基於侵占之犯意，於99年
  7月後某日，將告訴人出資之1100萬元（縱投資有虧損，依上
  開取得之價金，告訴人應可分得1,003萬3,387元【計算式：（
  1,712萬6,774元+294萬元）/2＝1,003萬3,387元】）侵占入己
  ，供己花費殆盡，未給付予告訴人。㈡被告另意圖為自己不法
  之所有，基於詐欺取財之犯意，於99年11月間，明知宜蘭縣○○
  市○○段000地號、791地號等土地業已興建農舍並轉賣予葉至嘉
  ，竟向告訴人佯稱：宜蘭縣○○市○○段000地號、791地號等土地
  上留有地上物需花費140萬元補償，方能辦理過戶手續而購買
  土地云云，使告訴人不疑有他而陷於錯誤，於同年12月6日匯
  款70萬元至被告所申辦之上開宜蘭市信用合作社東門分社帳戶
  內。因認被告涉犯刑法第335條第1項之侵占、第339條第1項之
  詐欺取財罪嫌。
按犯罪事實應依證據認定之，無證據不得認定犯罪事實；不能
  證明被告犯罪者或其行為不罰者，應諭知無罪之判決，刑事訴
  訟法第154 條第2 項及第301 條第1 項分別定有明文。次按，
  告訴人之告訴，係以使被告受刑事訴追為目的，是其陳述是否
  與事實相符，仍應調查其他證據以資審認。又按，認定不利於
  被告之事實，須依積極證據，苟積極證據不足為不利於被告事
  實之認定時，即應為有利於被告之認定，更不必有何有利之證
  據；再事實之認定，應憑證據，如未能發現相當證據，或證據
  不足以證明，自不能以推測或擬制之方法，以為裁判基礎。而
  刑事訴訟法上所謂認定犯罪事實之積極證據，係指適合於被告
  犯罪事實之認定之積極證據而言，雖不以直接證據為限，間接
  證據亦包括在內；然而無論直接或間接證據，其為訴訟上之證
  明，須於通常一般之人均不致有所懷疑，而得確信其為真實之
  程度者，始得據為有罪之認定，倘其證明尚未達到此一程度，
  而有合理之懷疑存在時，致使無從形成有罪之確信，根據「罪
  證有疑，利於被告」之證據法則，即不得遽為不利被告之認定
  （最高法院52年台上字第1300號、30年上字第816 號、29年上
  字第3105號、30年上字第1831號、40年台上字第86號及76年台
  上字第4986號判決意旨參照）。
公訴人認被告涉犯前開侵占、詐欺等罪嫌，係以證人即告訴人
  周志同、證人邱正雄、葉馮玉嬌、黃昱慧、林家容之證述、被
  告與告訴人簽立之合資購地契約書、合約書、臺灣中小企業銀
  行匯款申請書、新光銀行匯款申請書、土地買賣契約書、授權
  書、土地登記第二類謄本、宜蘭縣宜蘭市農會匯款申請書、付
  款確認單、兆豐國際商業銀行支票、合建契約、總買賣價款甲
  方（被告）尚未支付款項由乙方（葉至嘉）代墊明細表、同意
  書等資為論據。
訊據被告固坦承有與告訴人簽訂前揭「合資購地契約書」、「
  合約書」，並有收受告訴人匯款至前開龍乘企業社之帳戶及被
  告帳戶內之款項，惟堅詞否認有何侵占、詐欺等犯行，辯稱：
  告訴人所投資係礁溪之土地，伊已將該礁溪之土地過戶予告訴
  人，公訴意旨所指前開宜榮段之土地投資及合建均與告訴人無
  關等語。經查：
㈠公訴意旨㈠侵占部分：
⒈被告與告訴人於96年10月2日所簽訂之「合資購地契約書」（他
  字卷第9頁）、於97年10月10日簽訂之「合約書」（他字卷第1
  0頁）上簽名均係被告之筆跡，為被告所自承（易字卷第70至7
  2頁）；又前揭「合資購地契約書」上明確記載：被告與告訴
  人共同出資以被告名義向陳銘窓、陳聰松、陳井金、陳銘慶等
  人購買宜蘭縣○○市○○段000○0地號、791之1地號、883地號之土
  地、96年9月26日匯款500萬元至被告帳戶、上開土地出售之費
  用及盈餘，由雙方共同取得及負擔等內容，前揭「合約書」則
  記載：被告與告訴人共同出資以被告名義向黃昱慧購買宜蘭縣
  ○○市○○段000地號、791地號土地、97年12月11日匯款200萬元
  至被告帳戶、購買配建徵收費另計由雙方共同負擔等情；另告
  訴人有於96年9月28日匯款500萬元至被告所經營之「龍乘企業
  社」向宜蘭市信用合作社東門分社所申請之前開帳戶內、於97
  年12月11日匯款200萬元至被告向宜蘭市信用合作社東門分社
  所申請之前開帳戶內等內容，亦有臺灣中小企業銀行匯款申請
  書2紙（他字卷第8、11頁）在卷為證，是告訴人指訴有與被告
  共同投資前開土地，並約定前開土地投資之盈餘由雙方共同取
  得乙情，固先堪以認定。
⒉至被告另於98年6月30日、99年4月30日，分別匯款200萬元、20
  0萬元至被告向宜蘭市信用合作社東門分社所申請之000000000
  00000號帳戶內，固亦有臺灣中小企業銀行匯款申請書2紙附卷
  可稽（他字卷第12至13頁），然觀之被告與告訴人於97年10月
  10日簽訂之「合約書」，並無記載該2次款項之交付情形，且
  該2次匯款時間距被告與告訴人簽訂前開合約書之日達半年以
  上至年餘，是被告於98年6月30日、99年4月30日分別匯款200
  萬元、200萬至被告前開帳戶之款項，是否為告訴人與被告合
  資向黃昱慧購買前開宜蘭縣○○市○○段000地號、791地號等土地
  之出資款項，尚非無疑，從而，本件所得認定告訴人已交付之
  其與被告合資購買土地之出資額應為700萬元（500萬元+200萬
  元）。
⒊被告與告訴人合資購得之前開土地，嗣經合併分割為宜蘭縣○○
  市○○段000地號（面積743平方公尺）、790-1地號（面積730平
  方公尺）、790-3地號（面積730平方公尺）、790-4地號（面
  積743平方公尺）、883地號（面積696平方公尺）等5筆土地（
  見調偵續卷第16至33頁「宜蘭縣宜蘭地政事務所110年12月20
  日宜地壹地第0000000000號函檢附之宜蘭市○○段000○00000地
  號合併前相關資料）後，被告遂將其中宜蘭縣○○市○○段000地
  號、790-1地號、790-3地號、790-4地號等4筆土地，與其另向
  陳聰松、陳銘窓、陳井金、陳銘慶等4兄弟取得授權處理之宜
  蘭縣○○市○○段000地號、788-1地號、788-2地號、788-3地號等
  ，共8筆土地，與建商葉至嘉合建農舍，約定由被告提供上開8
  筆土地，建商葉至嘉則負責依設計圖建造施工，並負擔建造工
  程費用，合建完成後，被告可取得宜蘭縣○○市○○段000地號、7
  90-1地號、790-3地號、790-4地號土地及其上之農舍，其餘由
  葉至嘉取得，此有被告與葉至嘉於98年12月22日簽訂之農地農
  舍合建契約書附卷可稽（調偵續卷第191至199頁），然迄99年
  6月2日，被告再與葉至嘉約定，將其興建完工後所取得之上開
  宜蘭縣○○市○○段000地號、790-1地號、790-3地號、790-4地號
  等4筆土地及其地上物農舍，以總額5,000萬元之價格出售予葉
  至嘉，此經證人葉馮玉嬌於偵查中證述綦詳（偵續卷第188頁
  ），並經證人葉馮玉嬌提出農地農舍買賣契約書及「宜蘭市宜
  蘭榮788地號等8筆」總買賣價款甲方（即被告）尚未支付款項
  由乙方（即建商）代墊明細表（調偵續卷第233至235、230、2
  27頁）附卷為證，而觀之前開代墊明細表（偵續卷第227頁）
  ，乙方（即建商）為被告代墊土地尾款、農會貸款、利息、建
  築師費用、代書費、仲介費、權利戶、建商保證金、補償費用
  等，於5000萬元之價金扣除前開費用，建商應給付被告之金額
  為48萬4,706元，最終實付則為50萬元，此亦經被告在前開明
  細表「項目20陳杰尾款」欄內記載「實付500000、全部結清」
  用印確認，則被告將其與葉至嘉合資興建本應分得之土地及農
  舍以5,000萬元出售予葉至嘉後，實際收取之金額應為50萬元
  ，公訴意旨認被告收受1,712萬6,774元，顯然有誤。
⒋另被告取得與告訴人合資購買之宜蘭縣○○市○○段000地號土地後
  ，於98年5月25日以每坪3萬3000元，總價694萬元之價格出售
  予邱正雄，並由邱正雄以其子邱顯明之名義購買後，借名登記
  在唐建雄名下，邱正雄給付被告294萬7,820元乙節，業經證人
  邱正雄、唐建雄於偵查中證述，（調偵續卷第80至82頁、調偵
  卷第51至54頁），並有土地買賣契約書、付款確認單及兆豐國
  際商業銀行支票（調偵續卷第88至92、101至104頁）附卷為憑
  ；則加上前述認定被告將其與葉至嘉合資興建後本應取得之土
  地農舍再出售予葉至嘉所取得之50萬元，總計被告將其與告訴
  人合資購買之前開土地出售後，固收取344萬7,820元元（294
  萬7,820元+50萬元=344萬7,820元），然被告持以與葉至嘉合
  資興建之土地，除有與告訴人合資購買之前開宜蘭縣○○市○○段
  000地號、790-1地號、790-3地號、790-4地號等4筆土地外，
  尚有其取得陳聰松等4兄弟授權處理之宜蘭縣○○市○○段000地號
  、788-1地號、788-2地號、788-3地號等共8筆土地，已如前述
  認定，而被告與陳聰松等兄弟間約定為何，被告究係另向陳聰
  松等兄弟購買宜蘭縣○○市○○段000地號、788-1地號、788-2地
  號、788-3地號等4筆土地，或係與陳聰松等人約定合資建造完
  成後，將再另行分配所得之土地及建築物農舍，均未見公訴人
  提出證據說明；又另合資購買土地後再轉售，或持之與他人合
  資興建，除有土地買賣之價金支出外，必亦有其他相關費用（
  如仲介費、設計費、規費、代書費、營建款及其他稅款），此
  觀被告與告訴人簽訂之前開「合資購地契約書」、「合約書」
  有記載「土地出售之『費用』盈餘由2人共同取得『負擔』」、「
  購買配建徵收權利『費用』另計由雙方共同『負擔』」即明，是公
  訴意旨未慮及可能應另分配予陳聰松等兄弟之價金，或應扣除
  其他成本費用，遽認被告就出售前開土地所取得之價金總額（
  姑不論其中1,712萬6,774元認定有誤已如前述）應與告訴人平
  分，顯屬速斷；又被告與告訴人合資購買土地所支出之費用為
  何，既未經查明，被告與告訴人間亦未為清算，則被告與告訴
  人間合資土地買賣是否確有盈餘應分配予告訴人，即乏證據證
  明，自不得遽以被告未將合資購買之土地出售後之價金分配予
  告訴人，遽認被告係基於不法所有之意圖將之侵占入己。
⒌末按稱合夥者，謂二人以上互約出資以經營共同事業之契約；
  各合夥人之出資，及其他合夥財產，為合夥人全體所公同共有
  ；合夥人於合夥清算前，不得請求合夥財產之分析，民法第66
  7條第1項、第668條第1項、第682條第1項分別定有明文；又合
  夥解散後，應先經清算程序，合夥財產於清算完畢清償合夥債
  務，或劃出必需數額後，始能就剩餘財產返還各合夥人之出資
  及應受分配利益之成數，在未經清算終結確定盈虧以前，自不
  得就原來出資為全部返還之請求；而合夥人退夥或合夥關係消
  滅時，退夥人與他合夥人間結算後，縱尚有出資償還請求權，
  而在未償還以前仍屬於他合夥人之公同共有，並非於退夥時當
  然變為退夥人之物。他合夥人不履行償還義務，並非將其持有
  他人之物易為不法所有，自不生侵占問題（最高法院28年上字
  第2376號、53年台上字第203號判決意旨參照）；又按刑法侵
  占罪之成立，以意圖為自己或第三人不法之所有，而擅自處分
  自己持有他人所有物，即變更持有之意為不法所有之意，為犯
  罪構成要件，是若持有之物，性質非屬他人所有，或其依法有
  處分之權者，自不構成侵占罪。而查本案被告與告訴人間合資
  土地買賣，核屬前述之合夥契約，又被告與告訴人就其合夥財
  產尚未經清算，已如前述，則參諸前揭法條及說明，告訴人自
  不得就原來出資為全部返還之請求，且合夥財產於未經清算前
  ，尚屬被告與告訴人公同共有，被告是否基於為自己不法所有
  之意圖，侵占告訴人應分配之收益，亦有疑義；縱認被告未將
  收益分配予告訴人，亦非將其持有「他人」之物易為不法所有
  ，即與侵占罪之構成要件有間；從而，本案應屬因合夥關係而
  生之民事糾葛，若告訴人對被告未分配利益存有爭執，應另循
  民事訴訟程序謀求救濟，尚難遽認被告涉犯侵占罪嫌。
㈡公訴意旨㈡詐欺部分：
⒈告訴人有於99年12月6日匯款70萬元至被告所申辦之上開宜蘭市
  信用合作社東門分社帳戶乙情，為被告所不爭執，並經告訴人
  提出新光銀行匯款申請書1紙在卷為證（他卷第14頁），固先
  堪予認定。
⒉然告訴人指訴係因被告佯稱：宜蘭縣○○市○○段000地號、791地
  號等土地上留有地上物需花費140萬元補償，方能辦理過戶手
  續而購買土地云云，始陷於錯誤匯出前開款項乙節，為被告所
  否認，告訴人就此亦未提出任何證據證明其指訴為真；雖被告
  於警詢時先辯稱：因當時有股東過世要退股，需歸還該股東投
  資的錢，才向告訴人表示要再花錢補償等語，嗣於偵查、本院
  準備、審理時則改稱：伊沒有跟告訴人要70萬元、70萬元是什
  麼投資伊忘記了等語，核被告所辯亦乏證據可佐，而有可疑，
  然就告訴人交付70萬元予被告之原因，究竟為何，雙方均各執
  其詞，且均無法提出得以認定之證據，則依「罪證有疑，利於
  被告」之證據法則，既無具體證據足證告訴人指訴為真，即難
  僅憑告訴人之片面之指訴，遽認告訴人係因被告詐騙而將款項
  匯出，自難逕以詐欺罪責相繩。
㈢綜上，公訴意旨認被告涉犯侵占、詐欺罪嫌所憑之證據，仍存
  有合理之懷疑，尚未達於通常一般之人均不致有所懷疑，而得
  確信其為真實之程度，本院無從形成被告有罪之確信，根據「
  罪證有疑，利於被告」之證據法則，即不能證明被告犯罪，參
  諸前揭說明，依法自應為無罪判決之諭知。
據上論斷，應依刑事訴訟法第301條第1項，判決如主文。
本案經檢察官韓茂山提起公訴，檢察官葉怡材到庭執行職務。
中　　華　　民　　國　　111 　年　　10　　月　　13　　日
　　　　　　　　　刑事第一庭  審判長法　官　莊深淵
                                    法  官  程明慧
                                    法  官  吳蔚宸
以上正本證明與原本無異。
如不服本判決應於收受送達後二十日內向本院提出上訴書狀，並
應敘述具體理由；其未敘述上訴理由者，應於上訴期間屆滿後二
十日內向本院補提理由書(均須按他造當事人之人數附繕本)「切
勿逕送上級法院」。
                                    書記官  吳蔚宸
中　　華　　民　　國　　111 　年　　10　　月　　13　　日